ACORDAO-COMPLETO-2376789

ACÓRDÃO 9890/2019 ATA 36/2019 - SEGUNDA CÂMARA

VISTOS, relatados e discutidos estes autos que cuidam de Tomada de Contas Especial instaurada pelo Fundo Nacional de Desenvolvimento da Educação (FNDE) em desfavor do Sr. Murilo Domingos (falecido em 2/4/2019) , ex-Prefeito do Município de Várzea Grande/MT (gestões 2001/2004 e 2009/2012) , em razão de irregularidade na execução e na comprovação da execução dos recursos do Programa Nacional de Alimentação Escolar (PNAE) e do Programa Dinheiro Direto na Escola – Plano de Desenvolvimento da Educação (PDDE/PDEESCOLA) , no exercício 2009.
	ACORDAM os Ministros do Tribunal de Contas da União, reunidos em Sessão da Segunda Câmara, diante das razões expostas pelo Relator, em:
	9.1.	arquivar os presentes autos, sem julgamento do mérito, em virtude da ausência de pressuposto de constituição e de desenvolvimento válido e regular do processo, com fulcro no o artigo 6º, inciso II, da Instrução Normativa TCU 71/12 c/c o artigo 212 do RI/TCU;
	9.2. encaminhar cópia do presente Acórdão, acompanhado do Relatório e do Voto que o fundamentam para o Fundo Nacional de Desenvolvimento da Educação (FNDE) e para a Prefeitura Municipal de Várzea Grande (MT) .

Tomada de Contas Especial em razão da impugnação parcial das despesas realizadas com os recursos repassados ao município para a execução do Programa Nacional de Alimentação Escolar - PNAE e do Programa Dinheiro Direto na Escola - PDDE, no exercício de 2009.

Segunda Câmara

Prefeitura Municipal de Várzea Grande - MT.

3. Interessados/Responsáveis: 
3.1. Interessado: Fundo Nacional de Desenvolvimento da Educação (00.378.257/0001-81)
3.2. Responsável: Murilo Domingos (XXX.393.308-XX).

13.1. Ministros presentes: Ana Arraes (Presidente), Augusto Nardes, Aroldo Cedraz e Raimundo Carreiro (Relator).
13.2. Ministro-Substituto presente: Marcos Bemquerer Costa.

RAIMUNDO CARREIRO

Transcrevo a seguir, nos termos do art. 1º, § 3º, inciso I, da Lei nº 8.443/92, a instrução lavrada no âmbito da Secretaria de Controle Externo de Tomada de Contas Especial (peça 15) , cujas conclusões contaram com a anuência do corpo diretivo daquela unidade técnica (peças 16 e 17) , bem como do MP/TCU, representado pelo Procurador Sérgio Ricardo Costa Caribé (peça 18) .
“Trata o presente processo de tomada de contas especial instaurada pelo Fundo Nacional de Desenvolvimento da Educação (FNDE) em desfavor do Sr. Murilo Domingos (CPF XXX.393.308-XX) , ex-Prefeito (gestões 2001/2004 e 2009/2012, peça 1, p. 265) , em razão de irregularidade na execução e na comprovação da execução dos recursos do Programa Nacional de Alimentação Escolar, no exercício 2009 (PNAE/2009) e de irregularidade na comprovação da execução dos recursos do Programa Dinheiro Direto na Escola – Plano de Desenvolvimento da Educação, no exercício 2009 (PDDE/PDE-ESCOLA/2009) . Os recursos foram repassados ao Município de Várzea Grande/MT, cujos prazos para prestação de contas encerraram-se em 31/3/2010 e 28/2/2010) , respectivamente, conforme peça 1, p. 263/264.
O repasse e a prestação de contas dos recursos do PNAE/2009 são regidos pela Resolução CD/FNDE nº 38, de 16/7/2009 e o PDDE/PDE-ESCOLA/2009, pela Resolução CD/FNDE nº 4, de 17/3/2009 (peça 1, p. 265, item 2) .
O PNAE/2009 tinha por objetivo a aquisição exclusiva de gêneros alimentícios, em caráter complementar, para atendimento dos alunos matriculados em creches, pré-escolas e em escolas do ensino fundamental das redes federal, estadual, do Distrito Federal e municipal, inclusive as indígenas e as localizadas em áreas remanescentes de quilombos, e, excepcionalmente, aquelas qualificadas como entidades filantrópicas ou por elas mantidas. Por sua vez, o PDDE/PDE-ESCOLA/2009 consistiu no repasse de recursos financeiros, em caráter suplementar, destinados à cobertura de despesas de custeio, manutenção e de pequenos investimentos, que concorressem para a garantia do funcionamento e melhoria da infraestrutura física e pedagógica dos estabelecimentos de ensino.
HISTÓRICO
O presente processo foi objeto de instrução preliminar (peça 7) , a qual concluiu pela necessidade de realização da citação do Sr. Murilo Domingos (peça 7, p. 5) . A mencionada proposta de encaminhamento contou com a anuência do Diretor e do Secretário desta unidade (peças 8 e 9) , tendo sido as mencionadas citações autorizadas por delegação de competência do Relator deste feito, Ministro Raimundo Carreiro.
A aludida citação foi levada a cabo por meio do Ofício 2727/2019-TCU/Secex-TCE de 20/5/2019 (peça 11) tendo como endereço de destino o domicílio do responsável que consta da base de dados da Receita Federal (peça 10) . A comunicação foi considerada recebida pelo responsável, conforme atesta o AR de peça 12, ratificado pelo despacho de conclusão das comunicações processuais (peça 13) .
Entretanto, em que pese a citação ter sido efetuada de forma válida, conforme atestam as peças 11 e 12 dos autos, esgotou-se o prazo concedido ao responsável sem que fossem apresentadas as suas alegações de defesa, tampouco foi recolhido o débito que lhe foi imputado. Por esse motivo, restou caracterizada a sua revelia, para todos os efeitos, dando-se prosseguimento ao presente processo, nos termos dispostos no art. 12, § 3º, da Lei 8.443/19921992 c/c o art. 202, § 8º, do RI/TCU
EXAME TÉCNICO
Subiram os presentes autos à essa Unidade Técnica para instrução de mérito do responsável revel, Sr. Murilo Domingos, ex-Prefeito (gestões 2001/2004 e 2009/2012) . Verificou-se, no entanto, em consulta à base de dados do Sisobi, que consta no referido sistema o registro do falecimento do Sr. Murilo Domingos  (CPF XXX.393.308-XX)  em 2/4/2019 (peça 14) , anteriormente, portanto, à citação do responsável em 20/5/2019 (peça 11) .
Neste sentido, aplica-se o entendimento emanado do Acórdão 6542/2012-TCU-Segunda Câmara, Relator Ministro José Jorge, cujo enunciado dispõe, verbis:
	 “É nula a citação, e todos os atos dela decorrentes, quando feita a responsável já falecido, sendo necessária a sua renovação ao representante do espólio.”
Por oportuno, cabe também mencionar o Acórdão 1414/2014-TCU-Primeira Câmara, Relator Ministro-Substituto Weder de Oliveira, cujo enunciado explicita:
	“A morte não implica a extinção das obrigações do falecido, cabendo ao espólio responder pelas suas dívidas. Não havendo a identificação de inventário e, por conseguinte, a nomeação de inventariante, a citação do espólio deve ser realizada na pessoa do administrador provisório, que é, primeiramente, o cônjuge supérstite, segundo a ordem estabelecida no art. 1.797 do Código Civil.”
No entanto, a jurisprudência deste Tribunal reconhece que a citação do espólio após longo tempo decorrido desde o fato gerador do débito atribuído ao responsável falecido, sem que os herdeiros tenham dado causa à demora processual, configura prejuízo ao exercício do contraditório e da ampla defesa, justificando o arquivamento dos autos, com base no art. 212 do Regimento Interno do TCU c/c arts. 6º, inciso II, e 19 da IN-TCU 71/2012, conforme julgados mencionados a seguir:
a) Acórdão 2269/2019-TCU-Segunda Câmara (Relator Min. Augusto Nardes) : “O longo transcurso de tempo entre a prática do ato pelo responsável falecido e a citação dos seus herdeiros e sucessores, sem que tenham dado causa à demora processual, inviabiliza o exercício do contraditório e da ampla defesa, dando ensejo ao arquivamento das contas, sem julgamento do mérito, por ausência de pressupostos para desenvolvimento válido e regular do processo, com fundamento no art. 212 do Regimento Interno do TCU c/c arts. 6º, inciso II, e 19 da IN-TCU 71/2012”;
b) Acórdão 3879/2017-TCU-Primeira Câmara (Relator Min. Augusto Sherman) : “O longo transcurso de tempo entre a prática do ato pelo responsável falecido e a citação dos seus herdeiros e sucessores, sem que tenham dado causa à demora processual, inviabiliza o exercício do contraditório e da ampla defesa, dando ensejo ao arquivamento das contas, sem julgamento do mérito, por ausência de pressupostos para desenvolvimento válido e regular do processo, com fundamento no art. 212 do Regimento Interno do TCU c/c arts. 6º, inciso II, e 19 da IN-TCU 71/2012”;
c) Acórdão 3141/2014-TCU-Plenário (Relator Min. Augusto Sherman) : “A citação do espólio ou dos herdeiros após longo tempo decorrido desde o fato gerador do débito atribuído ao responsável falecido configura prejuízo ao exercício do contraditório e da ampla defesa, justificando o arquivamento dos autos”.
No presente caso, percebe-se lapso temporal de 10 anos desde o início do repasse dos recursos (março de 2009) , levando à incidência da hipótese alcançada pela jurisprudência mencionada anteriormente, pois o longo tempo decorrido termina por inviabilizar o adequado exercício do contraditório e da ampla defesa por parte dos herdeiros, a teor do que dispõe o artigo 6º, inciso II, da Instrução Normativa TCU 71/12
CONCLUSÃO
Ante o exposto, uma vez que restou configurada a ausência de pressuposto de constituição e de desenvolvimento válido e regular do processo prevista no art. 212 do Regimento Interno do TCU, em virtude da inviabilização do adequado exercício do contraditório e da ampla defesa, impõe-se o arquivamento dos presentes autos. Nesse sentido, tal deslinde para o presente feito encontra amparo na jurisprudência do TCU, conforme se pode observar nos Acórdãos 2269/2019-Segunda Câmara (Relator Min. Augusto Nardes) , 3879/2017-Primeira Câmara (Relator Min. Augusto Sherman) e 3141/2014-Plenário (Relator Min. Augusto Sherman) .
PROPOSTA DE ENCAMINHAMENTO
Diante de todo o exposto, submetem-se os autos à consideração superior, propondo o arquivamento destes autos, sem julgamento do mérito, em virtude da ausência de pressuposto de constituição e de desenvolvimento válido e regular do processo, com fulcro no o artigo 6º, inciso II, da Instrução Normativa TCU 71/12 c/c o artigo 212 do RI/TCU.
Por fim, propõe-se também encaminhar uma cópia do Acórdão que vier a ser proferido por este Tribunal, assim como do Relatório e do Voto que o fundamentarem ao FNDE e ao Assessor Especial do Controle Interno do FNDE, nos termos do Memorando-Circular 58/2018-Segecex, de 12/11/2018.”
PARECER DO MINISTÉRIO PÚBLICO JUNTO AO TCU
	O Ministério Público junto ao Tribunal, representado pelo Procurador Sérgio Ricardo Costa Caribé, manifestou concordância com a proposta da unidade técnica, conforme o Parecer à peça 18, a seguir transcrito.
		“Trata-se de tomada de contas especial instaurada pelo Fundo Nacional de Desenvolvimento da Educação - FNDE em desfavor do Sr. Murilo Domingos (CPF XXX.393.308-XX) , ex-Prefeito (gestões 2001/2004 e 2009/2012) , em razão de irregularidade na execução e na comprovação da execução dos recursos do Programa Nacional de Alimentação Escolar, no exercício 2009 (PNAE/2009) e de irregularidade na comprovação da execução dos recursos do Programa Dinheiro Direto na Escola – Plano de Desenvolvimento da Educação, no exercício 2009 (PDDE/PDEESCOLA/2009) . Os recursos foram repassados ao Município de Várzea Grande/MT, cujos prazos para prestação de contas encerraram-se em 31/3/2010 e 28/2/2010) , respectivamente. 
	Tendo em vista a constatação do falecimento do responsável antes de  sua citação, bem como o reconhecimento, na jurisprudência deste Tribunal, de que a citação do espólio após longo tempo decorrido desde o fato gerador do débito atribuído ao responsável falecido (mais de 10 anos, pois o início do repasse dos recursos se deu em março de 2009) , sem que os herdeiros tenham dado causa à demora processual, configura prejuízo ao exercício do contraditório e da ampla defesa, este membro do Ministério Público de Contas manifesta-se de acordo com a proposta da Unidade Técnica, pelo arquivamento destes autos, sem julgamento do mérito, em virtude da ausência de pressuposto de constituição e de desenvolvimento válido e regular do processo, com fulcro no o artigo 6º, inciso II, da Instrução Normativa TCU 71/12 c/c o artigo 212 do RI/TCU.”
É o Relatório.

não há

Procurador Sergio Ricardo Costa Caribé.

TOMADA DE CONTAS ESPECIAL. FALECIMENTO DO RESPONSÁVEL ANTES DA CITAÇÃO. DECORRIDOS MAIS DE DEZ ANOS DO FATO. ARQUIVAMENTO SEM JULGAMENTO DE MÉRITO.

TOMADA DE CONTAS ESPECIAL (TCE)

Secretaria de Controle Externo de Tomada de Contas Especial (SecexTCE).

Inicialmente, registro que atuo nos presentes autos por força do art. 152 do Regimento Interno do TCU.
2.	Trata-se de TCE instaurada pelo Fundo Nacional de Desenvolvimento da Educação (FNDE) em desfavor do Sr. Murilo Domingos (falecido em 2/4/2019) , ex-Prefeito do Município de Várzea Grande/MT (gestões 2001/2004 e 2009/2012) , em razão de irregularidade na execução e na comprovação da execução dos recursos do Programa Nacional de Alimentação Escolar (PNAE) e do Programa Dinheiro Direto na Escola – Plano de Desenvolvimento da Educação (PDDE/PDEESCOLA) , no exercício 2009.
3.	Foram repassados ao Município R$ 1.117.491,00 para execução do Programa Nacional de Alimentação Escolar (peça 1, p. 263/264) ; e R$ 370.000,00 para a execução do Programa Dinheiro Direto na Escola (peça 1, p. 264/265) , cujos prazos para prestação de contas encerraram-se em 31/3/2010 e 28/2/2010, respectivamente, conforme peça 1, p. 263/264.
4.	Em consulta à base de dados do Sistema de Controle de Óbitos (Sisobi) a unidade técnica identificou o registro do falecimento do responsável, Sr. Murilo Domingos (CPF 242.393.308-82) , em 2/4/2019 (peça 14) , anteriormente, portanto, à sua citação em 20/5/2019 (peça 11) .
5.	A Jurisprudência do TCU é pacífica no sentido de considerar nula a citação, e todos os atos dela decorrentes, quando feita a responsável já falecido, sendo necessária sua renovação ao representante do espólio (Acórdão 6542/2012-TCU-Segunda Câmara – Relator: Ministro José Jorge) .
6.	No que tange ao chamamento do espólio, no entanto, ressalto o interregno de quase dez anos desde a ocorrência dos fatos. A jurisprudência desta Corte reconhece que a citação do espólio após longo tempo decorrido desde o fato gerador do débito atribuído ao responsável falecido, representa prejuízo ao exercício do contraditório e da ampla defesa, justificando o arquivamento dos autos, com base no art. 212 do Regimento Interno do TCU c/c arts. 6º, inciso II, e 19 da IN-TCU 71/2012 (Acórdão 1414/2014-TCU-Primeira Câmara – Relator: Ministro-Substituto Weder de Oliveira; Acórdão 2269/2019-TCU-Segunda Câmara – Relator: Ministro Augusto Nardes; Acórdão 3879/2017-TCU-Primeira Câmara e Acórdão 3141/2014-TCU-Plenário – Relator: Ministro-Substituto Augusto Sherman) .
7.	Sendo assim, acolho a proposta da unidade técnica, integralmente ratificada pelo Ministério Público junto ao TCU, no sentido de arquivar os presentes autos, sem julgamento de mérito, com base no art. 212 do Regimento Interno do TCU c/c arts. 6º, inciso II, e 19 da IN-TCU 71/2012.
8.	Ante o exposto, voto por que o Tribunal adote a minuta de acórdão que ora submeto à apreciação deste Colegiado.
TCU, Sala das Sessões Ministro Luciano Brandão Alves de Souza, em 8 de outubro de 2019.
RAIMUNDO CARREIRO 
Relator